【裁判字號】    94,訴,783
【裁判日期】    950427
【裁判案由】    損害賠償
【裁判全文】
臺灣臺北地方法院民事判決               94年度訴字第783號
原      告  元廷實業股份有限公司
法定代理人  己○○
訴訟代理人  林明正律師
複代理人    吳忠勇律師
複代理人    周志吉律師
被      告  壬○○
            辛○○
上列二人共同
訴訟代理人  洪維煌律師
上列當事人間損害賠償等事件，本院95年4月11日言詞辯論終結
，判決如下：
    主    文
原告之訴及假執行之聲請均駁回。
訴訟費用由原告負擔。
    事實及理由
一、原告法定代理人由黃愛娥變更為己○○，有公司基本資料查
    詢（見本院卷第137頁）在卷可稽，其具狀聲明承受訴訟，
    應予准許。
二、原告起訴主張：
（一）坐落台北縣新店市○○路61號之建物（下稱系爭建物）及
      其周邊土地即台北縣新店市○○段南興小段14、14－1、
      14－2、15－1、15－2、15－3、15－4、15－5等地號之土
      地原係潘金石祭祀公業（下稱潘金石祭祀公業）所有（登
      記名義人為被告辛○○，而被告辛○○在告訴原告前法定
      代理人黃愛娥竊佔案時，自認系爭土地係祭祀公業信託登
      記在其名下，真正所有權人係祭祀公業；另鈞院92年度重
      訴字第526號案件，被告辛○○亦自認前開事實），而原
      告於74年元月間即已向潘金石祭祀公業承租使用，並於84
      年元月再續約至94年1月5日止，嗣於85年底祭祀公業代表
      人潘正勝向原告請求未屆期之租金一次付清，故雙方重訂
      租約，日期自86年1月6日至98年1月5日，租金一次付清，
      此事實有合約書三份可為證，原告本此有效之合約，乃於
      系爭土地興建染整廠房，並於廠房外設有淨水池，詎潘金
      石祭祀公業代表人潘正勝於90年3月7日死亡之後，被告壬
      ○○（為潘正勝之弟）即常為不合理之要求，原告均未加
      理會，然被告壬○○竟於92年2月26日雇請怪手將原告所
      興建之淨水處理廠整座設備包含水池、馬達、泵浦等全數
      拆除，經原告報警處理及拍照存證，嗣於92年3月11日下
      午約1時許原告發現在原先被告壬○○毀損拆除之水池處
      理設備處，有屬龍德企業設社EN－2676載滿鐵材之車輛正
      在進行搭建工程，經原告詢問，方知係被告壬○○所雇，
      經原告報警及說明土地係原告承租及到現場警員要求暫停
      施工，然被告壬○○於當日下午3時許到達現場時，竟要
      求前開龍德企業社繼續施工。另被告壬○○為毀損行為時
      ，因原告報警處理，經新店分局訊問被告壬○○謂此事係
      被告辛○○授權，另兩造間台北地檢署92年偵字第13591
      號、第14221號、第1471 2號、第14713號之刑事案件，被
      告辛○○亦承認確有授權被告壬○○為此拆除之行為，則
      被告辛○○非但有教唆之實，且係共同侵權行為人。按因
      故意或過失不法侵害他人之權利者，負損害賠償責任，又
      數人共同不法侵害他人之權利者，連帶負損害賠償責任，
      造意人及幫助人視為共同行為人，民法第184條及第185條
      分別定有明文，本件原告所設之淨水池等設備，既因被告
      等不法之侵害，渠等依法自負有賠償之責，茲將設備明細
      及金額暨請求金額詳述如下：
    1.淨水池主體工程部分：
      （1）85、8、16，水管、配管另件，金額214,828元。
      （2）85、10、6，水池ＲＣ主體，金額955,500元。
      （3）合計金額1,170,328元，以25年折舊率計算，至系爭
           事故發生時減6年折舊280,878元，請求金額889,450
           元。
      2.淨水池之循環過濾配管、供水配管、機電部分：
      （1）86、3、31，水管接頭開關，金額74,060元。
      （2）86、4、21，不鏽鋼管，金額32,289元。
      （3）86、4、30，電線、幫浦，金額53,078元。
      （4）86、4、30，亞管、彎頭，金額65,297元。
      （5）86、5、5，水電裝配費，金額315,000元。
      （6）合計金額539,724元，以15年折舊率計算，至系爭事
           故發生時減五年折舊金額179,908元，請求金額359
           ,816元。
      3.淨水池濾材部分：
        86、8、10，濾材更新，金額388,700元，以15年折舊率
        計算，至系爭事故發生時減五年折舊金額129,566元，
        請求金額259, 134元。
      4.增設曝氣用發電機部分：
        87、9、1，發電機，金額73,500元，以15年折舊率計算
        ，至系爭事故發生時減4年折舊金額19,600元，請求金
        額53,900元。
      5.機電、控制系統加裝部分：
      （1）88、6、28，控制盤，金額76,500元。
      （2）88、7、28，馬達及配件，金額133,728元。
      （3）88、11、8，馬達及配件，金額98,438元。
      （4）88、11、8，水電工程，金額57,725元。
      （5）上合計金額366,436元，以10年折舊率計算，至系爭
           事故發生時減3年折舊金額109,930元，請求金額256
           ,506 元。
      6.上列5項合計，其計算式為：889,450元＋359,816元＋
        259,134 元＋53,900元＋256,506元＝1,818,806元。
（二）原告與祭祀公業就系爭土地之租約為有效：
      原告與祭祀公業就系爭土地之租約，固然係潘正勝代表公
      業與原告所定，然潘正勝係有代表公業之權，故前開合約
      自為有效。
（三）被告拆除系爭建物應負損害賠償之責：
      被告並不爭執系爭建物確實遭渠等拆除，僅提出台北地檢
      署92年偵續字第636號不起訴處分，主張其無毀損罪嫌，
      惟查侵權行為不論故意或過失均可成立，與毀損罪須以故
      意為要件本有所不同，是以，非謂不成立毀損罪即謂無侵
      權行為，況原告就該不起訴處分書業依法提起再議，被告
      是否真無毀損罪？尚非無疑。且依民法第149條至第151條
      之相關規定，權利遭他人侵害時可行使正當防衛等行為而
      不負損害賠償之責，然均以此侵害現實、急迫及非於其時
      為之，權利無法實行等為要件，本件縱然原告系爭建物係
      無權占用被告之土地，然業有經年，被告從未有任何行使
      權利之舉動，直至系爭事故92年3月發生，故原告占用系
      爭土地絕非現實、急迫而使被告無法行使其權利之情狀，
      被告僅能向法院主張其權利，而不能不透過司法單位逕行
      私下行使，因此即便原告系爭建物係無權占用被告之土地
      ，被告仍無權逕行將之拆除，故被告仍負有損害賠償之責
      。
（四）爰聲明：被告應連帶給付原告1,818,806元正及自起訴狀
      繕本送達翌日起至清償日止按年息百分之五計算之利息。
      並願供擔保，請准宣告假執行。
二、被告則以：
（一）原告與祭祀公業就系爭土地之租約為虛偽，且未經被告辛
      ○○同意：系爭建物本於60年10月14日登記在被告辛○○
      名下，唯於62年間因債務糾紛，上開建物遭到鈞院民事執
      行處以62年執甲字第7211號強制執行拍賣，當時託請訴外
      人康國輝以其個人資金應買，嗣即由康國輝拍定，唯康國
      輝於拍定買得該建物後，始終未辦理所有權移轉登記，致
      該建物之所有權人仍登記為辛○○。致該建物其後仍由辛
      ○○及祭祀公業人員事實上加以使用。查祭祀公業雖曾將
      門牌號碼為系爭建物1、2樓部份出租予原告，唯被告辛○
      ○或祭祀公業從未出租上揭土地予原告，原告所簽之租約
      係為虛偽，且未取得辛○○之同意。查祭祀公業出租祖厝
      之1、2樓予原告元廷公司使用，歷年來所訂租約起初係由
      公業內三名委員潘迺興、潘以海與潘迺超共同出名代表公
      業簽立租約，其后潘迺興與潘迺超分別辭世，隨後簽約即
      分別由潘良信與潘正勝（潘迺超之子）代為簽立，進而演
      變成嗣後租約即由潘以海、潘良信與潘正勝共同代表簽立
      ，原告所呈與潘正勝簽立之租約，僅有潘正勝一人出名，
      顯與公業正式租約文件相異，且潘正勝又非祭祀公業之主
      任委員，則原告辯稱有取得土地租賃使用權利乙情，確非
      事實。
（二）被告拆除系爭建物非侵權行為，不負損害賠償之責：
      原告稱被告壬○○於92年2月26日擅將其興建所有之水池
      拆除，應負損害賠償云云，惟查原告公司於6、70年有經
      營染整業務，確實需用水池，唯嗣後因公司已無營業，僅
      佔用他人土地興建違建作為倉儲出租使用，故未再使用水
      池。且被告辛○○所有之土地除遭原告非法佔用之外，另
      有訴外人游新發在元廷公司之違建旁再佔用被告辛○○部
      份土地興建地上物，被告辛○○委請被告壬○○出面與訴
      外人游新發協調。訴外人游新發同意由被告辛○○請人逕
      為拆除，被告壬○○於拆除前曾帶地籍圖找游某確認範圍
      ，游某稱兩面牆壁中間都是他佔用的（即元廷公司之違建
      與游新發自己所有之建物之間），有養豬、魚的部份，皆
      同意拆除，是被告壬○○方依訴外人游新發之指界僱用人
      員拆除。又被告辛○○前向鈞院訴請拆屋還地，業經  鈞
      院為勝訴判決（本院92年度重訴字第526號、臺灣高等法
      院93年度上字第706號），且原告於本事件所指糾葛，前
      向鈞院檢察署提出毀損之告訴，復經鈞院檢察署為不起訴
      處分確定，故無侵權行為。
（三）原告指稱受毀損者係淨水池，並有曝氣用發電機、機電、
      控制系統加裝相關設備云云，被告全予否認，其提出之相
      關私文書，被告亦同予爭執。
（四）爰聲明：原告之訴及假執行之聲請均駁回，如受不利判決
      ，願供擔保請准宣告免為假執行。
三、不爭執之事項：原告前向台灣北地方法院檢察署對被告二人
    提出毀損告訴，經台灣台北地方法院檢察署以92年度偵字第
    13591、142 21、14712、14713號處分不起訴，嗣經台灣高
    等法院檢察署就被告二人毀損部分發回續查，復經台灣台北
    地方法院檢察署以92年度偵續字第636號處分不起訴，嗣經
    台灣高等法院以94年度上聲議字第1781號駁回聲請再議而確
    定。
四、得心證之理由：原告主張其所有蓄水池遭被告雇工毀損，並
    提出其所受損害之單據（原證4至原證8之統一發票影本）及
    照片（原證3及原證10）為憑，被告則否認蓄水池為原告所
    有，並否認原告所提之單據，是本件應審酌者厥為：（一）
    原告主張其所有蓄水池遭拆除是否可採？（二）原告主張所
    受損害是否有相當之證明？茲分別論斷如下：
（一）原告主張其所有蓄水池遭拆除是否可採？
      原告主張其所有蓄水池遭被告雇工拆除，其水池向下深度
      60公分、地面高度3公尺、長度10公尺、寬度7公尺等語，
      為被告否認，經查，證人甲○○證稱：伊於85年間有接受
      原告公司的訂作在台北縣新店市○○路61號旁蓄水池的工
      程，水池長有12公尺、高有3公尺、寬有7公尺、厚度有25
      公分，伊只有作鋼筋等語（見本院94年1月10日言詞辯論
      筆錄）；又證人游新發於二造毀損刑事案件偵查中證稱：
      「我知道水池是工廠的，但當天壬○○沒有問我，我也沒
      有特別提到水池部分，所以就沒有告訴他，拆除當時我不
      在家，回來時才看到連工廠的水池也全部被拆掉」等語（
      見台灣台北地方法院檢察署92年偵續字第636號卷，93年4
      月22日詢問筆錄）；再參以被告亦自承：本件面對違建大
      門左側空地上確曾存在一多年廢棄不用之蓄水池，其內本
      無任何機器設備，係由鄰人游新發利用該廢棄水池在養魚
      （見被告94年12月1日陳報狀，本院卷第171頁），依上開
      證據資料，被告否認原告有蓄水池應不可採，原告主張其
      所有蓄水池遭被告雇工拆除，應屬可採。
（二）原告主張所受損害是否有相當之證明？
  １、原告主張其所有蓄水池遭拆除，經扣除折舊後，其受有
      1,818,806元之損害，固據其提出統一發票（原證4至原證
      8）為憑，惟被告對於原告所提出之統一發票均否認其真
      正。經查，依證人甲○○之證詞，原告公司之淨水設備伊
      一共作了三個等語（見本院卷第150頁反面）；而被告被
      訴毀損案件經檢察官於92年5月22日勘驗現場，被告公司
      周圍另有二個蓄水池，亦有新店地政事務所土地複丈成果
      圖附於偵查卷可稽（見92年度他字第1735號卷第62頁），
      足認原告公司所有之蓄水池不只一個。再查，證人戊○○
      證稱：原告公司需要水池作染整，水池分三層，每個水池
      約半個法庭大，是鋼筋水泥作的，設施有馬達、進出水管
      、過濾水的器材，伊不清楚設備需要多少錢，伊不是管理
      ，伊是業務等語（見本院94年6月6日言詞辯論筆錄，見本
      院卷第129頁反面）；又證人乙○證稱：伊於80年初至90
      年底到91年初之間擔任原告公司之總務，85年有調整過一
      次蓄水池，但是是不是詳細有這些東西（按指原證4至原
      證8之統一發票），細的項目伊已經不清楚，陸續有在擴
      建，很多設施不符合，所以有再增加，但是伊現在無法確
      定是幾年幾月作什麼設施等語（見本院94年12月1日言詞
      辯論筆錄）；且證人乙○經本院詢問：「剛剛提示原證6
      到8，你是否可以確定發票內所示之物品裝設到什麼地方
      ？」，答：「這樣太籠統了，電線我怎麼會知道放在哪裡
      ，我無法肯定放在哪裡，這樣給我看，我無法肯定放在哪
      裡，因為只是材料名稱而已」（見本院94年12月1日言詞
      辯論筆錄）；又證人丁○○證稱：「（原證4號之統一發
      票影本）應該是我們公司開的沒有錯，但伊對於統一發票
      上記載之管料出貨到哪裡沒有印象，貨不是伊送的，伊有
      司機送貨，送貨司機太久已記不得了」等語（見本院94年
      12 月27日言詞辯論筆錄）；證人癸○○證稱：「（原證5
      號的景德機械公司統一發票）是伊公司所開，但時間太久
      ，伊完全沒有印象發票上之東西有沒有送到台北縣新店市
      ○○路61號」等語（見本院95年1月24日言詞辯論筆錄，
      見本院卷第185頁反面）；證人丙○○證稱：「（原證5號
      順興公司發票）應該是伊公司會計開的，伊很少去公司，
      發票上之鐵皮不銹鋼有無送到台北縣新店市○○路61號，
      伊不清楚，用在什麼地方亦不曉得」等語（見本院95年1
      月24日言詞辯論筆錄，本院卷第186頁）；證人庚○○證
      稱：「（原證7號之統一發票）是伊公司的，若有賣給元
      廷公司，其用途伊管不著，也不知道他們用在什麼地方，
      伊不知道發電機裝置在何處」等語（見本院95年3月9日言
      詞辯論筆錄，見本院卷第196頁反面）；查原告所有之蓄
      水池不只一處，已如前述，原告雖提出統一發票，原告縱
      有支出統一發票所示之款項，惟依證人上開證詞，並無法
      證明原告所提出之發票，即為其所指遭拆除水池之統一發
      票。且原告主張遭拆除之蓄水池內有馬達、機電、水管等
      物，而從原告所提出之現場照片，亦無法看出有馬達、機
      電、水管等物遭毀損，是原告主張其所有蓄水池遭拆除，
      經扣除折舊後，其受有1,818,806元之損害，尚難採信，
      依上開調查證據之結果，原告主張所受損害顯未有相當之
      證明，其依據所提出之統一發票單據，請求被告損害賠償
      ，自不可採。
五、縱上所述，原告主張其所有蓄水池遭拆除，雖屬可採，惟原
    告主張所受之損害並未有相當之證明，原告所舉證據並未能
    證明確因被告拆除其所有蓄水池受有1,818,806元之損害，
    從而，原告訴請被告連帶給付1,818,806元及自起訴狀繕本
    送送達翌日起至清償日止按年息百分之五計算之利息，為無
    理由，應予駁回。原告之訴既經駁回，其假執行之聲請，亦
    失所附麗，併予駁回。
六、因本案事證已臻明確，兩造其餘主張陳述及所提之證據，爰
    不予一一論述，附此敘明。
七、結論：原告之訴為無理由，依民事訴訟法第78條，判決如主
    文。
中    華    民    國    95    年    4     月    27    日
                  民事第二庭  法  官  吳淑惠
以上正本係照原本作成。
如對本判決上訴，須於判決送達後20日內向本院提出上訴狀
中    華    民    國    95    年    4     月    28    日
                              書記官  蔡凱如


司法院資訊處製作；財團法人民間司法改革基金會備份。
